【裁判字號】    95,易緝,94
【裁判日期】    951229
【裁判案由】    侵占
【裁判全文】
臺灣桃園地方法院刑事判決              95年度易緝字第94號
公  訴  人  臺灣桃園地方法院檢察署檢察官
被      告  甲○○
                      5號 4.
上列被告因侵占案件，經檢察官聲請簡易判決處刑（93年度偵緝
字第87號、93年度偵字第627 號），經本院認有刑事訴訟法第四
百五十一條之一第四項但書第四款之情形，改行通常訴訟程序，
本院判決如下：
    主  文
甲○○意圖為自己不法之所有，而侵占自己持有他人之物，處有
期徒刑陸月，如易科罰金，以參佰元折算壹日。
    事  實
一、甲○○前於民國92年4 月間，向丙○○承租位於桃園縣中壢
    市○○○街330 號2 樓之2 房屋（下稱上開房屋）自用後，
    進而與丙○○就上開房屋達成買賣之協議，並約定以將甲○○所使用中之8095－ＦＮ號自用小客車（下稱系爭自小客車
    ）過戶予丙○○之方式，支付上開房屋買賣之頭期款，且甲○○於同年5 月30日，即就系爭自用小客車辦理所有權移轉
    登記手續至丙○○名下，同時將系爭自小客車交付予丙○○
    。而於92年六月間某日，甲○○乃以原使用之代步車輛，發
    生車禍致毀損不堪使用為由，向丙○○借得系爭自小客車使
    用，並同意以按期支付車輛貸款作為使用車輛之對價，惟甲○○於取得系爭自小客車後，即意圖為自己不法之所有，變
    異持有為所有之意思，於不詳時間，在臺灣地區某不詳地點
    ，擅自將系爭自小客車以6 萬元典當出質予不詳當舖，而將
    系爭自小客車侵吞入己，隨即逃逸無蹤。嗣經丙○○發現有
    異，而訴請究辦。
二、案經丙○○訴由臺灣桃園地方法院檢察署檢察官偵查起訴。
    理  由
一、按檢察官聲請以簡易判決處刑之案件，經法院認為有刑事訴
    訟法第四百五十一條之一第四項但書之情形者，應適用通常
    程序審判之，同法第四百五十二條定有明文。經查，本件被
    告甲○○被訴侵占一案，本院認檢察官之聲請有刑事訴訟法
    第四百五十一條之一第四項但書第四款所定之事由，不得以
    簡易判決處刑，爰依刑事訴訟法第四百五十二條之規定，改
    用通常程序審判之，合先敘明。
二、訊據被告甲○○固坦認於上揭時、地，其向告訴人借得系爭
    自小客車，並未經告訴人丙○○之同意，即將系爭自小客車
    出質處分之事實，惟矢口否認有何侵占犯行，辯稱：本件審
    理中告訴人尚向伊以附帶民事訴訟之方式，請求賠償系爭自
    小客車之稅金、罰單金額，故告訴人主觀上應該也認定系爭
    自小客車為伊所有，而伊將之典當自非屬侵占行為云云。然
    查，上揭之事實業據證人即告訴人丙○○於本院審理中結證
    歷歷在卷（見本院95年9 月13日審判筆錄），復有交通部公
    路總局新竹區監理所中壢監理站所函送系爭自小客車之汽（
    機）車各項異動登記書1 紙、汽（機）車過戶登記書3 紙附
    卷可稽（附於93年度偵緝字第87號偵查卷第57至60頁）。被
    告雖以前揭情詞置辯，惟顯與上開事證有間，況倘告訴人若
    不認為其係系爭自小客車之所有權人，則其已無提出本件告
    訴之必要，且被告就其於上開時間確曾向告訴人借用系爭自
    小客車一節供認在卷，則於其借用期間，因使用系爭自小客
    車所生之交通違規罰單罰鍰，及系爭自小客車固定之稅金，
    應由實際使用人負擔，尚難謂與常情有悖，亦無從因告訴人
    對被告為此部分損害之請求，即遽認告訴人並非系爭自小客
    車之所有權人，或被告上開所為不具有為自己不法所有之意
    圖，是被告所辯顯係事後卸責之詞，委無足取。綜上，本件
    事證明確，被告上揭犯行足可認定，應依法論科。
三、刑法及刑法施行法部分條文業經修正公布，並均於95年7 月
    1 日施行。修正後刑法第二條第一項之規定，係規範行為後
    法律變更所生新舊法律比較適用之準據法，於修正後刑法施
    行後，應適用修正後刑法第二條第一項規定之從舊從輕之原
    則為比較；修正後刑法第二條第二項，則為同條第一項之特
    別規定，於修正後刑法施行後，關於非拘束人身自由之保安
    處分，應依修正後刑法第二條第二項之規定，適用裁判時之
    法律。又修正後刑法第三十五條，乃刑之重輕之法定次序與
    標準，應適用裁判時之修正後刑法第三十五條之規定。修正
    後刑法第二條第一項係採從舊從輕原則，適用最有利於行為
    人之法律。既曰法律，自較刑之範圍為廣；除法律有特別規
    定者（如修正後刑法第二條第二項非拘束人身自由之保安處
    分適用裁判時法，又如修正後刑法施行法第三條之一第三項
    、第六條之一、第九條之三規定之情形），應依其規定；或
    事關執行之緩刑之宣告，或犯罪在刑法修正施行前，自首在
    刑法施行後之自首部分，或程序之規定（程序從新，如刑法
    第四十條沒收宣告之程序規定），應適用裁判時之修正後刑
    法之規定外；依修正後刑法第二條第一項比較時，應就罪刑
    有關之共犯、未遂犯、連續犯、牽連犯、結合犯，以及累犯
    加重，自首減輕暨其他法定加減原因（如身分加減）與加減
    例等一切情形，綜其全部之結果而為比較後，整個之適用，
    不能割裂而分別適用有利益之條文。關於易科罰金之折算標
    準、易服勞役之折算標準及期限、罰金與死刑是否併予執行
    、多數有期徒刑定應執行之刑時之最高刑期之限制等之修正
    ，事涉行為人易刑折算標準金額之多寡與期限之長短及定執
    行刑時能否就罰金刑併予執行或有期徒刑定應執行之刑時最
    高度之限制，亦均屬應依修正後刑法第二條第一項比較適用
    法律之範圍。拘束人身自由之保安處分，並非屬修正後刑法
    第二條第二項規定應適用裁判時法之範圍，除有特別規定者
    外，亦屬應依修正後刑法第二條第一項比較適用法律之範圍
    ；從刑附屬於主刑，除法律有特別規定者外，依主刑所適用
    之法律（以上參考最高法院95年5 月23日刑事庭第8 次會議
    決議及最高法院24年上字第4634號、24年上字第5292號、27
    年上字第2615號判例）。經查：
（一）刑法第三百三十五條第一項之侵占罪，法定刑原為五年以
      下有期徒刑、拘役或科或併科銀元一千元以下罰金，且自
      二十四年七月一日施行後即未再修正，惟就罰金刑部分，
      依增訂之刑法施行法第一之一條規定：「中華民國九十四
      年一月七日刑法修正施行後，刑法分則編所定罰金之貨幣
      單位為新臺幣。九十四年一月七日刑法修正時，刑法分則
      編未修正之條文定有罰金者，自九十四年一月七日刑法修
      正施行後，就其所定數額提高為三十倍。但七十二年六月
      二十六日至九十四年一月七日新增或修正之條文，就其所
      定數額提高為三倍。」及修正之刑法第三十三條第五款規
      定：「主刑之種類如下：‥‥‥五、罰金：新臺幣一千元
      以上，以百元計算之」等規定，則修正後刑法第三百三十
      五條第一項侵占罪所得科或併科之罰金刑最高為新臺幣三
      萬元，最低為新臺幣一千元，然依修正前之刑罰法律即罰
      金罰鍰提高標準條例第一條前段規定之提高十倍及刑法第
      三十三條第五款規定之罰金最低額銀元一元計算，侵占罪
      之罰金刑最高為銀元一萬元，最低額為銀元一元，折算為
      新臺幣後，修正前後刑法第三百三十五條第一項侵占罪罰
      金刑部分最高額雖同為新臺幣三萬元，然修正前刑法第三
      百三十五條第一項侵占罪之罰金刑最低額僅為新臺幣三元
      ，遠低於修正後刑法第三百三十五條第一項侵占罪罰金刑
      最低額一千元，比較修正前、後之刑罰法律，自以修正前
      之法律較有利於被告。
（二）被告行為時之刑法第四十一條第一項有關易科罰金之折算
      標準已於九十四年二月二日修正公布，罰金罰鍰提高標準
      條例第二條並於九十五年五月十七日修正刪除，均自九十
      五年七月一日施行，有關易科罰金之折算標準，被告行為
      時之易科罰金折算標準，修正前罰金罰鍰提高標準條例第
      二條前段（現已刪除）規定，就其原定數額（一元以上三
      元以下）提高為一百倍折算一日，則本件被告行為時之易
      科罰金折算標準，應以銀元一百元以上三百元以下折算一
      日，經折算為新臺幣後即以新臺幣三百元以上九百元以下
      折算一日，惟九十五年七月一日施行之刑法第四十一條第
      一項前段則規定：「犯最重本刑為五年以下有期徒刑以下
      之刑之罪，而受六個月以下有期徒刑或拘役之宣告者，得
      以新臺幣一千元、二千元或三千元折算一日，易科罰金。
      」，比較修正前後之易科罰金折算標準，以修正施行前之
      規定，較有利於被告，依修正後刑法第二條第一項前段之
      規定，應適用行為時即修正前刑法第四十一條第一項前段
      、修正前罰金罰鍰提高標準條例第二條之規定較有利於被
      告。
（三）經綜合比較前述新、舊法結果，修正後規定均並未較有利
      於行為人，則應依修正後刑法第二條第一項前段規定，適
      用行為時（即修正前）之法律。
四、核被告甲○○所為，係犯行為時刑法第三百三十五條第一項
    之侵占罪。爰審酌被告為圖不法所有，竟為本件侵占犯行，
    影響社會交易秩序，所為非是，及其犯罪之動機、目的、手
    段、所生損害、素行、犯後態度等一切情狀，量處如主文所
    示之刑，並依修正前刑法第四十一條第一項前段及修正前罰
    金罰鍰提高標準條例第二條之規定諭知易科罰金之折算標準
    。
五、公訴意旨另略以：被告基於意圖為自己不法所有之概括犯意
    ，先於92年3 月15日以可代售車輛且清償其車輛貸款為由，
    經丁○○在桃園縣中壢市○○○路與環中東路交岔路口交付
    持有車牌號碼3 Ｇ－1910號（後變更車號為8591－ＦＲ）自
    用小客車（下稱編號一自小客車）及車輛行照、身分證件等
    資料後，於同年10月24日，未依約將車輛貸款結清，反佯稱
    該車為自有，變異持有為所有之意思將該車轉售與林江淮以
    換購另輛三菱牌之自用小客車。後於92年4 月間，被告向丙○○承租上開房屋自用後，又向其謊稱欲承購上開房屋使用
    ，以將系爭自小客車過戶作為房屋頭期款為由，並於同年5
    月30日將系爭自小客車移轉所有權與丙○○，使丙○○信其
    確實有意購屋，而慨允以其名義另行購買0939－ＦＱ號自用
    小客車（下稱編號二自小客車）供被告使用代步，然被告乃
    將編號二自小客車，變異持有為所有之意思後侵吞入己，隨
    即逃逸無蹤。因認被告上開部分所為，亦涉均犯刑法第三百
    三十五條第一項之侵占罪嫌。
六、按犯罪事實應依證據認定之，無證據不得認定其犯罪事實，
    又不能證明被告犯罪者，應諭知無罪之判決，刑事訴訟法第
    一百五十四條第二項、第三百零一條第一項定有明文。刑事
    訴訟法上所謂認定犯罪事實之證據，係指足以認定被告確有
    犯罪行為之積極證據而言，如未能發現相當證據或證據不足
    以證明，自不能以推測或擬制之方法，以為裁判基礎，最高
    法院29年上字第3105號及40年臺上字第86號分別著有判例；
    又認定不利於被告之事實，須依積極證據，苟積極證據不足
    為不利被告之認定時，即應為有利於被告之認定，更不必有
    何有利之證據，最高法院30年上字第816 號判例參照。且刑
    事訴訟上證明之資料，無論其為直接或間接證據，均須達於
    通常一般之人均不致有所懷疑，而得確信其為真實之程度，
    始得據為有罪之認定，若其關於被告是否犯罪之證明未能達
    此程度，而有合理懷疑之存在，致使無從形成有罪之確信，
    根據「罪證有疑，利於被告」之證據法則即不得遽為不利被
    告之認定，亦有最高法院76年度台上字第4986號判例可稽。
七、訊據被告堅決否認有侵占編號一、編號二自小客車之犯行，
    辯稱：編號一自小客車實際上係一開始由伊出資購買，車輛
    之分期貸款亦由伊繳納，僅登記在告訴人丁○○名下，而伊
    與告訴人丁○○共同使用，為共有關係，因當時伊與告訴人
    丁○○二人是同事關係，且後來伊有得到告訴人丁○○之同
    意，才將編號一自小客車為處分，而將該車交付給林江淮處
    理，並再向林江淮購買一部車子。又伊並未將編號二自小客
    車為任何處分，直至被貸款公司找到時，仍由伊在使用中，
    之前伊曾要將編號二自小客返還予告訴人丙○○，但告訴人
    丙○○不接受，而要求伊一次還清65萬元，伊也有開本票給
    告訴人丙○○等語。
八、按公訴意旨認被告上開所為均另涉有刑法第三百三十五條第
    一項之侵占罪嫌，無非以告訴人丁○○、丙○○之指訴；證
    人林江淮具結後所為之證詞；卷附之編號一、編號二自小客
    車之車籍變動資料；誠泰銀行、高林公司動產擔保交易登記
    動產抵押註銷登記申請書及誠泰銀行債務清償證明書、高林
    公司拋棄同意書等各乙件；汽車買賣合約書、協議書（編號
    二自小客車部分）為主要論據。
九、經查：
（一）告訴人丁○○固於警詢、檢察官訊問時指述：編號一自小
      客車係伊貸款所購買，後來因伊要當兵，沒有辦法繳貸款
      ，才會將車子交給被告使用，並讓被告幫忙繳貸款，但後
      來被告說沒錢繳貸款，伊才要被告幫忙轉賣，清償車輛貸
      款，然被告並未依約處理相關事宜，且編號一自小客車遭
      被告以車易車之方式，向經營中古車行之林江淮換購另輛
      自用小客車等語，惟其於本院審理中結證稱：編號一自小
      客車是伊與被告共有，伊有同意被告處分編號一自小客車
      ，而伊在同意被告出賣車子前，並沒有繳過貸款等語（見
      本院95年9 月13日審判筆錄），可見告訴人丁○○上開指
      述顯有前後未合之情，則是否得據告訴人丁○○於警詢、
      檢察官訊問時所為之指述即逕為認定被告就編號一自小客
      車有侵占犯行，已非無疑，況依告訴人丁○○於本院審理
      時具結後所為之證詞，足認被告應係編號一自小客車之共
      有人，其就編號一自小客車享有部分之所有權，且其係經
      共有人即告訴人丁○○之同意後，始就編號一自小客車為
      處分，是縱被告未依與告訴人丁○○間約定之方式處分編
      號一自小客車，應僅生被告是否對告訴人丁○○負有民事
      上債務不履行之責任，尚難因此即認被告就編號一自小客
      車有為自己不法所有之意圖，或被告有將自己持有他人之
      物，易持有為所有之行為，是被告所為要與刑法第三百三
      十五條第一項所定侵占罪之構成要件有間，自無法以該罪
      名相繩。
（二）又證人林江淮雖於檢察官訊問時結證稱：被告有拿編號一
      自小客車和伊交換一輛三菱牌的中古自小客車，‧‧該車
      被告說是他的，而使用丁○○的名義辦貸款，所以車輛所
      有權才登記在丁○○的名下等語（見93年度偵緝字第87號
      偵查卷第105 頁），而證人林江淮上開所證，固能證明被
      告於上開時、地，自告訴人丁○○處取得編號一自小客車
      後，確有為以車易車之處分行為，然被告此部分所為，已
      非與侵占罪之構成要件該當，詳如前述，則亦不得據證人
      林江淮上開所證即為被告不利之認定。
（三）告訴人丙○○雖迭於偵查、本院審理中一再指述：被告借
      用伊之名義辦理貸款購買編號二自小客車，伊並將該車交
      付予被告使用，然被告未經伊之同意即將編號二自小客車
      賣給淡水某車行，侵占入己，且未依約繳納車貸之分期款
      ，而去向不明，後來被高林公司人員找到車子，高林公司
      人員有告知伊被告將編號二自小客車賣給淡水某車行一情
      等語，惟證人即高林公司承辦人員乙○○於本院審理中結
      證稱：0939─ＦＱ自小客車有向高林公司辦理貸款，於92
      年6 月26日有繳付第一期款項，於第二期開始就滯繳，我
      們第一次於92年7 月14日與車主聯繫，車主係丙○○，他
      告知我們這輛車係掛名在他名下，實際使用人係被告。而
      於92年7 月14日當日就有聯絡到實際使用人即被告，並告
      知被告車款沒有繳，他也清楚，並承認車子係他在使用‧
      ‧92年8 月4 日他有匯款補繳一期及二期應繳之金額及49
      8 元滯納利息。後於92年10月30日丙○○跑到高林公司，
      並拿著起訴狀，說他有告被告，後來我們就與丙○○協調
      ，我們就建議他是否透過我們協尋公司，將車子找回來處
      理，他有同意，後來該車就透過協尋公司找到，至車子在
      何處找回，因時間太久，資料已經被銷燬，無法查詢，只
      知道車子找回後，丙○○要求我們公司找中古車行將該車
      賣掉，後來經過多家中古車行比價，最高係340000元，丙○○也同意，就賣掉了。伊不可能有跟丙○○說過被告將
      該車賣給淡水車行，據我瞭解，車子若有設定，無法過戶
      等語屬實在卷（見本院95年11月8 日審判筆錄），則告訴
      人丙○○上開所指已乏所據，而告訴人丙○○亦無提出其
      他積極證據，足以證明被告確有就編號二自小客車為告訴
      人丙○○上開所指之出售處分行為，實無從僅因告訴人丙○○上開所述，即認定被告對編號二自小客車有易持有為
      所有之意思。
（四）況被告於本院審理中辯稱：之前伊曾要將編號二自小客返
      還予告訴人丙○○，但告訴人丙○○不接受，而要求伊一
      次還清65萬元，伊也有開本票給告訴人丙○○等語，而告
      訴人丙○○就此節亦不爭執，並陳稱：被告確實有表示過
      要還伊車子，但伊自己已經有一部車，要那麼多車子做什
      麼，伊就叫被告先把車子的貸款結清，被告也有簽本票面
      額共65萬元給伊等語明確（見本院95年9 月13日審判筆錄
      ），復有告訴人丙○○所提出被告於92年6 月24日所簽發
      面額各為45萬元、21萬元之本票在卷足佐（附於92年度偵
      字第16486 號偵查卷第頁24頁），益徵被告對編號二自小
      客車應無為自己不法所有之意圖。
（五）至卷附之編號一、編號二自小客車之車籍變動資料；誠泰
      銀行、高林公司動產擔保交易登記動產抵押註銷登記申請
      書及誠泰銀行債務清償證明書、高林公司拋棄同意書等各
      乙件；汽車買賣合約書、協議書（編號二自小客車部分）
      ，僅能證明編號一、編號二自小客車之所有權歸屬變動情
      形，及編號一、編號二自小客車分別與誠泰銀行、高林公
      司間之辦理貸款、設定動產擔保交易登記、清償貸款等相
      關事宜，而均無法據以認定被告就編號一、編號二自小客
      車具有為自己不法所有之意圖，或為任何侵占之行為。
十、綜上事證，被告所辯並非無據，實無法僅憑上開公訴意旨論
    罪依據，即遽認被告有公訴意旨所指此部分之侵占犯行，既
    不能證明被告犯罪，揆諸上揭刑事訴訟法之規定，依法本應
    就被告被訴侵占編號一、編號二自用小客車部分，為無罪之
    諭知，惟公訴意旨認此部分犯行與前開有罪部分為連續犯之
    裁判上一罪關係，爰不另為無罪之諭知。
據上論斷，應依刑事訴訟法第四百五十二條、第二百九十九條第
一項前段，修正後刑法第二條第一項前段，行為時刑法第三百三
十五條第一項，修正前刑法第四十一條第一項前段，刑法施行法
第一條之一第一項、第二項前段，修正前罰金罰鍰提高標準條例
第二條，判決如主文。
本案經檢察官鄭東峰到庭執行職務。
中    華    民    國    95    年    12    月    29    日
                        刑事第十二庭審判長法  官  游紅桃
                                          法  官  陳雪玉
                                          法  官  王美玲
以上正本證明與原本無異。
如不服本判決，應於送達後10日內，向本院提出上訴狀。
                                          書記官  吳玉蘭
中    華    民    國    95    年    12    月    27    日
附錄本案論罪科刑法條：
刑法第三百三十五條第一項
意圖為自己或第三人不法之所有，而侵占自己持有他人之物者，
處五年以下有期徒刑、拘役或科或併科一千元以下罰金。


司法院資訊處製作；財團法人民間司法改革基金會備份。
